【裁判字號】    99,台上,1110
【裁判日期】    990617
【裁判案由】    請求國家賠償
【裁判全文】
最高法院民事判決            九十九年度台上字第一一一０號
上  訴  人  甲○○
訴訟代理人  林順益律師
被 上訴 人  高雄縣阿蓮鄉公所
法定代理人  丙○○
訴訟代理人  徐建光律師
被 上訴 人  高雄縣政府
法定代理人  乙○○
上列當事人間請求國家賠償事件，上訴人對於中華民國九十九年
一月二十七日台灣高等法院高雄分院第二審更審判決（九十五年
度上國更(一)字第一號），提起上訴，本院判決如下：
    主  文
原判決關於駁回上訴人之上訴，及該訴訟費用部分廢棄，發回台
灣高等法院高雄分院。
其他上訴駁回。
第三審訴訟費用，關於駁回其他上訴部分，由上訴人負擔。
    理  由
本件上訴人主張：坐落高雄縣阿蓮鄉○○段一九地號土地為伊所
有，被上訴人高雄縣政府未經伊同意，且未依法要求被上訴人高
雄縣阿蓮鄉公所（下稱阿蓮鄉公所）呈報後予以審查，即於民國
八十七年十一月間，占用該土地如原判決附圖編號（下稱編號）
A 面積七二一‧四三平方公尺空地、並在編號B1＋B2面積七八一
‧二一平方公尺部分上施設防護牆加水溝底、編號一九之一面積
四八‧八三平方公尺部分上搭建橋樑，且與阿蓮鄉公所在編號C1
＋C2面積二八二‧八一平方公尺部分上施設防護牆、編號D 面積
九三四‧七二平方公尺部分上鋪設柏油道路，不法侵害伊之權利
。又系爭土地為水利局主管之區○○○道，高雄縣政府未經核准
即在其上興建橋樑，亦屬違法。被上訴人雖於訴訟中徵收部分系
爭土地，分割出同段一九之一地號土地由高雄縣政府取得所有權
、一九之二地號土地由阿蓮鄉公所取得所有權，惟此屬違法徵收
，依法無效，仍應將系爭土地回復原狀。高雄縣政府自八十七年
一月一日起至九十一年十二月三十一日止無權占用系爭土地，受
有相當於租金之利益，致伊受有損害，伊得請求返還等情。爰依
民法第七百六十七條、第一百七十九條，國家賠償法第二條第二
項、第三條第一項規定，求為命(一)高雄縣政府拆除編號A 、B1＋
B2、一九之一之地上物並回復原狀，(二)被上訴人連帶拆除編號C1
＋C2、D 之地上物並回復原狀，(三)高雄縣政府給付伊三十九萬九
千四百八十二元及加計法定遲延利息之判決（未繫屬本院者，不
予贅敘）。
被上訴人則以：高雄縣政府未占用編號A 部分，亦未施作編號B1
＋B2之防護牆加水溝底，至編號C1＋C2、D 之防護牆及柏油道路
工程，僅係阿蓮鄉公所施設，高雄縣政府只施作編號一九之一之
橋樑。且伊已徵收編號C1＋C2、D 及一九之一之土地，上訴人非
該部分土地所有人，不得請求拆除。又高雄縣政府設置橋樑係供
民眾使用，並無不當得利等語，資為抗辯。
原審將第一審命被上訴人連帶拆除編號C1＋C2、D 之防護牆及道
路並回復原狀、命高雄縣政府拆除編號一九之一之橋樑並回復原
狀部分予以廢棄，改判駁回上訴人該部分之訴，並駁回上訴人之
上訴，係以：高雄縣政府並未占用編號A 部分土地，業經原法院
勘驗屬實，有勘驗筆錄在卷可稽。又高雄縣政府雖為田厝排水之
管理機關，惟上訴人無法證明編號B1＋B2之防護牆加水溝底係該
府施作，自不得請求其拆除；且上訴人以編號B1＋B2之地上物係
靠編號A支撐腹地，而主張編號A部分遭高雄縣政府占用云云，亦
無足取。至編號C1＋C2、D 、一九之一部分土地，原為上訴人所
有，被上訴人固未經其同意，阿蓮鄉公所於八十七年十一月二十
六日在編號C1＋C2、D 部分土地上施作防護牆及柏油道路工程，
高雄縣政府於八十八年六月三日在編號一九之一部分土地上施作
橋樑，然高雄縣政府已於九十一年八月二十九日徵收編號一九之
一部分土地，並分割為同段一九之一地號，於同年九月五日登記
完畢；阿蓮鄉公所亦於九十二年六月二十日徵收編號C1＋C2、 D
部分土地，並分割為同段一九之二地號，於同年七月一日登記完
畢。上訴人以上開徵收違法，提起行政訴訟，請求確認該徵收處
分無效，業經最高行政法院以九十八年度裁字第二八一三號裁定
判定其敗訴確定。則被上訴人既因徵收取得土地所有權，上訴人
不得再請求渠等拆除其上地上物。又編號C1＋C2、D 地上物工程
之核准施作及撥給預算均非高雄縣政府決行，且並無證據證明該
等工程係高雄縣政府委託阿蓮鄉公所設置，是高雄縣政府自無須
就該工程之設置負連帶責任。上訴人另主張被上訴人設置之橋樑
、防護牆等公共設施，違反水利法等規定，且有崩塌之危險云云
，未舉證以實其說，尚難採信。再者，上訴人無法證明高雄縣政
府於八十八年六月三日前即占用編號一九之一部分土地；而該府
自八十八年六月三日起至九十一年八月二十八日占用該地應賠償
上訴人一萬零五百十八元，業經前審判決確定；又高雄縣政府已
因徵收於九十一年八月二十九日起為一九之一地號土地所有人，
非無權占用該地，上訴人請求高雄縣政府賠償自八十七年一月一
日起至九十一年十二月三十一日止之損害，為不足取。綜上，上
訴人依民法第一百七十九條、第七百六十七條，國家賠償法第二
條第二項、第三條第一項規定，請求高雄縣政府拆除編號A 、B1
＋B2、一九之一之地上物並回復原狀，及請求被上訴人連帶拆除
編號C1＋C2、D 之地上物並回復原狀，暨請求高雄縣政府給付三
十九萬九千四百八十二元本息，為無理由等詞，為其判斷之基礎
。
關於廢棄部分：
查上訴人主張編號B1＋B2之防護牆加水溝底係坐落於田厝支線排
水流域，高雄縣政府係管理機關，伊依民法第七百六十七條規定
得請求其拆除該違設物等語（見原審更字卷(六)第一一三六頁）。
而原審亦認定高雄縣政府為田厝排水之管理機關屬實。倘上開防
護牆加水溝底地上物係處於高雄縣政府管理狀態，該府並有事實
上處分之權利，能否謂上訴人上開主張毫無足取，尚非無疑。原
審就此未詳加審究，徒以上訴人無法證明該防護牆加水溝底係高
雄縣政府施作，即認其不得請求拆除，並認其所為該部分之地上
物係靠編號A支撐腹地，故A部分亦遭高雄縣政府占用之主張，為
不可採，自嫌速斷。又高雄縣政府有否占用編號 A、B1＋B2之系
爭土地，攸關上訴人得否請求該府返還該占用部分之不當得利，
且上訴人係就高雄縣政府占用編號 A、B1＋B2、十九之一等部分
之系爭土地，一併計算不當得利為四十一萬元（見原審上字卷(三)
第六、七頁），則高雄縣政府倘有占用編號 A、B1＋B2之系爭土
地，該部分之不當得利究為若干，既欠明瞭，有將上訴人請求返
還之不當得利三十九萬九千四百八十二元（即四十一萬元扣除前
審已判決確定之一萬零五百十八元）本息全部廢棄之必要。上訴
論旨，指摘原判決此部分違背法令，求予廢棄，為有理由。
關於駁回其他上訴部分：
關於上訴人請求高雄縣政府拆除編號一九之一之地上物並回復原
狀，及請求被上訴人連帶拆除編號C1＋C2、D 之地上物並回復原
狀部分，原判決廢棄第一審所為其勝訴之判決，改判駁回該部分
之訴，認事用法均無不合。上訴論旨，指摘原判決此部分違背法
令，聲明廢棄，為無理由。
據上論結，本件上訴一部為有理由，一部為無理由。依民事訴訟
法第四百七十七條第一項、第四百七十八條第二項、第四百八十
一條、第四百四十九條第一項、第七十八條，判決如主文。
中    華    民    國  九十九  年    六    月   十七   日
                      最高法院民事第六庭
                          審判長法官  劉  福  來
                                法官  陳  國  禎
                                法官  陳  重  瑜
                                法官  吳  麗  女
                                法官  簡  清  忠
本件正本證明與原本無異
                                      書  記  官
中    華    民    國  九十九  年    六    月  二十八  日
                                                      K

司法院資訊處製作；財團法人民間司法改革基金會備份。
